臺灣高等法院高雄分院刑事判決　　　　 96年度上易字第387號
上　訴　人　臺灣高雄地方法院檢察署檢察官
被　　　告　甲○○
輔　佐　人
即被告之弟　乙○○
上列上訴人因被告詐欺案件，不服臺灣高雄地方法院95年度簡上
字第572 號中華民國96年3 月3 日第一審判決（起訴案號：臺灣
高雄地方法院檢察署95年度偵字第5556號），提起上訴，本院判
決如下：
    主  文
原判決撤銷。
甲○○幫助意圖為自己不法之所有，以詐術使人將本人之物交付
，處拘役貳拾日，如易科罰金，以銀元佰元即新臺幣玖佰元折
算壹日。
    事  實
一、甲○○思考的邏輯性及統整性不良，對一般環境僅有部分的
    理解能力，有時會忽略重要現實訊息，對事件因果的判斷力
    不良，對事情的概念及處理，顯片段缺乏連貫性，有時不符
    情境要求，缺乏計劃及檢視、修正能力，人際互動的方式顯
    簡化幼稚，其對本身生活及環境事件的處理，需要他人協助
    或監督，一般智力表現屬輕度智力障礙，其辨識行為違法或
    依其辨識而行為之能力顯著減低。惟依其智識及經驗明知詐
    欺集團蒐集金融機構帳戶之存摺及金融卡，係基於詐欺取財
    之犯意，欲將詐欺所得款項匯入該帳戶，以避免遭警查獲，
    其若將金融機構帳戶之存摺及金融卡等物品交付與他人使用
    ，可能幫助詐欺集團掩飾或隱匿犯詐欺罪所得財物，致被害
    人與警方追查困難，詎甲○○竟基於幫助犯罪集團犯詐欺罪
    之意思，於94年8 月2 日以後94年8 月15日以前之某日在其
    日常生活之處所，將其於民國87年12月21日在中華郵政股份
    有限公司岡山仁壽路郵局鳳山59支局（下稱仁壽路郵局）申
    設開立之局號000000-0號、帳號000000-0號存褶、金融卡、
    密碼及印章交付不詳籍址但已成年之詐欺集團成員使用。嗣
    該詐欺集團成員即以上揭帳戶與金融卡作為詐欺犯罪工具，
    於94年8 月15日9 時40分許，基於意圖為自己不法之所有之
    犯意，撥打電話予丙○○，向其佯稱因其帳戶遭人冒用，須
    拿郵局存簿、身分證、印章前往郵局辦理電話語音局內轉帳
    、郵政存簿儲金帳戶申請使用電話語音服務，致丙○○不疑
    有他而陷於錯誤，於94年8 月15日10時許依詐騙集團成員之
    指示，操作提款機轉帳匯款新臺幣24萬元至上開甲○○所有
    之帳戶內，經丙○○發現受騙報警處理，始查知上情。
二、案經高雄縣政府警察局移送臺灣高雄地方法院檢察署檢察官
    偵查起訴。
    理  由
壹、程序方面：
一、按被告以外之人（包括證人、鑑定人、告訴人、被害人及共
    同被告等）於審判外之陳述雖不符刑事訴訟法第159 條之1
    至之4 等四條之規定，而經當事人於審判程序同意作為證據
    ，法院審酌該言詞陳述或書面陳述作成時之情況，認為適當
    者，亦得為證據；當事人、代理人或辯護人於法院調查證據
    時，知有刑事訴訟法第159 條第1 項不得為證據之情形，而
    未於言詞辯論終結前聲明異議者，視為有前項之同意，刑事
    訴訟法第159 條之5 定有明文。立法意旨在於傳聞證據未經
    當事人之反對詰問予以核實，原則上先予排除。惟若當事人
    已放棄反對詰問權，於審判程序中表明同意該等傳聞證據可
    作為證據；或於言詞辯論終結前未聲明異議，基於尊重當事
    人對傳聞證據之處分權，及證據資料愈豐富，愈有助於真實
    發見之理念，且強化言詞辯論主義，使訴訟程序得以順暢進
    行，上開傳聞證據亦均具有證據能力。本件證人即被害人丙
    ○○於警詢之證述，其性質雖屬傳聞證據，惟其未再於法院
    審理中為陳述，且查無符合同法第159 條之1 至之4 等前四
    條之情形，其所為之上開警詢筆錄內容，當事人及輔佐人於
    本院準備程序，已明示同意其有證據能力，本院審酌上開筆
    錄作成時，較無人情施壓或干擾，亦無不當取供之情形，認
    為以之作為本案之證據亦屬適當，是其於警詢中之證言自具
    有證據能力。
二、按刑事訴訟法第159 條之4 規定，除前三條之情形外，下列
    文書亦得為證據「一除顯有不可信之情況外，公務員職務上
    製作之紀錄文書、證明文書。二除顯有不可信之情況外，從
    事業務之人於業務上或通常業務過程所須製作之紀錄文書、
    證明文書。三除前二款之情形外，其他於可信之特別情況下
    所製作之文書。」被害人丙○○提出之郵政存簿儲金簿封面
    及內頁影本各1 紙、中華郵政股份有限公司岡山仁壽路郵局
    第000000-0號存款帳戶之交易清單2 紙及變更帳戶事項申請
    書2 紙，屬被告以外之人在審判外之陳述，為傳聞證據，然
    既屬郵局於通常業務上所需製作之記錄文書，且透過機器自
    動記錄，具反覆性及規律性，屬從事業務之人於業務上或通
    常業務過程所須製作之紀錄文書、證明文書，經核並無顯有
    不可信之情況，依法即具有證據能力。
三、按鑑定人由審判長、受命法官或檢察官就下列之人選任1 人
    或數人充之：一就鑑定事項有特別知識經驗者。二經政府機
    關委任有鑑定職務者；鑑定之經過及其結果，應命鑑定人以
    言詞或書面報告；法院或檢察官得囑託醫院、學校或其他相
    當之機關、團體為鑑定，或審查他人之鑑定，並準用刑事訴
    訟法第203 條至第206 條之1 規定，刑事訴訟法第198 條、
    第206 條第1 項、第208 條第1 項分別定有明文。原審法院
    將被告送請行政院退除役官兵輔導委員會高雄榮民總醫院鑑
    定，有高雄榮民總醫院96年1 月12日高總精字第0960000590
    號函附之精神狀況鑑定書1 份在卷可按。此鑑定書，雖係被
    告以外之人於審判外之書面陳述，然係法院委託醫院鑑定後
    所製作之鑑定報告，為刑事訴訟法第159 條第1 項所指例外
    情形，應有證據能力。
貳、實體方面：
一、訊據被告甲○○於本院及原審法院審理時坦承其將上開郵局
    存摺及金融卡交付予案外人陳昆龍（音）之事實，惟辯稱其
    因為要找工作才將上開郵局存摺及金融卡交付予案外人陳昆
    龍，並不知道被用來詐欺取財云云。被告之輔佐人則辯以：
    「被告從小智能不足，其根本無法認知交付郵局存摺及金融
    卡予他人是違法的」云云。
二、經查：
  (一)被害人丙○○於94年8 月15日9 時40分許，在自宅接獲自稱
    中國信託銀行催繳信用卡之語音電話，並告知其已遭人冒用
    身份，請撥打00-00000000 號電話與松山分局陳文忠聯絡，
    經被害人聯絡某自稱陳文忠之不詳姓名男子後，再依該「陳
    文忠」之指示撥打00-00000000 號電話與金融管制局張主任
    聯絡，該不詳姓名之張主任再請被害人撥打00-00000000 號
    電話與之聯繫，經被害人撥打該電話之後，該不詳姓名之張
    主任即向其詢問使用之金融機構帳戶，並告知其金融資料已
    外洩，須拿郵局存簿、身分證、印章前往郵局辦理電話語音
    局內轉帳、郵政存簿儲金帳戶申請使用電話語音服務，致被
    害人不疑有他而陷於錯誤，於同日10時許依該詐騙集團成員
    之指示，操作提款機轉帳匯款新臺幣24萬元至上開甲○○所
    有之帳戶內，事後發現受騙而報警處理等情，業據證人丙○
    ○於警詢時證述綦詳，並有被害人丙○○提出之郵政存簿儲
    金簿封面及內頁影本各1 紙、前揭中華郵政股份有限公司岡
    山仁壽路郵局第000000-0號存款帳戶之交易清單2 紙附卷可
    稽，是證人丙○○遭人詐騙而匯款24萬元，及被告開立之前
    揭郵局帳戶業已遭某不詳詐欺集團用以充作向被害人詐騙款
    項之匯款帳戶之事實，已堪認定。
  (二)被告甲○○直承於94年8 月2 日以後94年8 月15日以前之某
    日在其日常生活之處所，將其於民國87年12月21日在中華郵
    政股份有限公司岡山仁壽路郵局申設開立之局號000000-0號
    、帳號000000-0號存褶、金融卡、密碼及印章交付不詳籍址
    但已成年之詐欺集團成員使用。而被告近5 年來已多次被當
    人頭去借款、買車、辦理行動電話、娶大陸新娘或是向地下
    錢莊借款（見原審卷第64頁），足徵被告在本案發生之前，
    已有多次出借名義予他人，供他人做不法使用之經驗，故其
    對於該帳戶可能遭人作不法使用，應有預見。被告及其輔佐
    人雖辯曰被告智力有問題，就讀國小9 年始能順利畢業，其
    一般智力表現屬輕度智力障礙，語文及操作能力均不良。依
    據原審卷附之被告病歷及鑑定意見書亦稱「被告對於郵局存
    款及帳簿之管理，僅有部分能力理解及執行，…知道自己借
    存摺給別人是不對的…但對於此行為之嚴重性與相關法律責
    任並不甚瞭解，可見邱員對於辨識其行為違法性之關鍵能力
    較一般人顯著降低…」，益徵被告並非全然無法預見其帳戶
    可能遭人作不法使用。其雖非大智，充其量僅屬若愚，況其
    於檢察官訊問時，辯稱「其存摺係遺失」，然係印鑑遺失，
    而於94年8 月2 日向郵局申請變更印鑑，以防被冒用，有郵
    局之更換事項記要附卷可稽。益徵其為自己之權益，能為適
    當之處置，非不能處理自己之事務。又原審法院送請行政院
    退除役官兵輔導委員會高雄榮民總醫院作精神鑑定時，被告
    要求鑑定人「寫重一點，寫成痴呆，…我也不想負法律責任
    …」（見原審卷第65頁），無非利用自己若愚之外表，博得
    別人之同情，更足推認被告在交付存摺及金融卡之時，其主
    觀上具有不確定之幫助詐欺犯意，已明知或預見蒐集其郵局
    帳戶之存摺及金融卡之人，有將之充作詐欺犯罪之工具或將
    之轉交他人充作詐欺犯罪工具之可能性，卻仍提供前揭郵局
    帳戶之存摺及金融卡交付他人使用。被告於精神鑑定時，對
    本案描述之時序大致符合，顯尚有某種程度之訊息知覺及記
    憶能力，但其思考的邏輯性及統整性不良，雖對一般環境僅
    有部分的理解能力，有時會忽略重要現實訊息，對事件因果
    的判斷力不良，對事情的概念及處理，顯見片段缺乏連貫性
    ，有時不符情境要求，缺乏計劃及檢視、修正能力，人際互
    動的方式顯簡化幼稚，其對本身生活及環境事件的處理，需
    要在他人協助或監督下執行，此有高雄榮民總醫院96年1 月
    12日高總精字第0960000590號函附之精神狀況鑑定書1 份在
    卷可按（見原審卷第61-66 頁）。被告既對於事件之因果判
    斷力不良，有關人際互動的方式亦簡化幼稚，足見其知覺理
    會及判斷作用，較之一般正常人為弱，但依其智識經驗，仍
    非不足以了解交付上開帳戶之存摺及金融卡予不詳姓名之人
    ，必遭該不詳姓名之詐欺集團成員，作為詐欺犯罪之工具。
  (三)被告與收受其存摺、印鑑、提款卡及密碼之人顯非熟識，又
    無法予以聯繫，竟輕易將上開個人重要金融工具交付之，此
    與常理顯有不符，依被告之年齡智識及過去提供予他人而冒
    用之經驗，應知交付上揭資料於其無法掌控之不詳姓名之人
    ，必再招惹麻煩，一無是處。被告不顧此不良後果，任意為
    之，其動機即有可議。
  (五)爾來利用刮刮樂、退稅、金融卡遭冒用等名義詐財之犯罪型
    態層出不窮，該等犯罪多利用人頭帳戶作為詐財手法，經媒
    體廣為披載，金融機關多於明顯處張貼警示標語，依被告之
    智識程度及過去經驗判斷，對於來歷不明之陌生人要求交付
    存摺、印鑑、提款卡及密碼，對其將從事詐欺取財之犯罪應
    有預見，竟仍將前開存摺等物交予不詳之成年人使用，其主
    觀上自屬對帳戶縱遭用以詐欺取財犯罪亦不違其本意，究其
    行為，實有幫助他人從事詐欺犯罪之不確定故意。本件事證
    明確，被告犯行洵堪認定，應予依法論科。
三、核被告所為，係犯刑法第30條第1 項前段、同法第339 條第
    1 項之幫助詐欺取財。應依刑法第30條第2 項幫助犯之例減
    輕其刑。且被告思考的邏輯性及統整性不良，對一般環境僅
    有部分的理解能力，有時會忽略重要現實訊息，對事件因果
    的判斷力不良，對事情的概念及處理，顯片段缺乏連貫性，
    有時不符情境要求，缺乏計劃及檢視、修正能力，人際互動
    的方式顯簡化幼稚，其對本身生活及環境事件的處理，需要
    他人協助或監督，一般智力表現屬輕度智力障礙，其辨識行
    為違法或依其辨識而行為之能力顯著減低。應依刑法第19條
    第2 項之規定減輕其刑。有二種以上之減輕，依刑法第70條
    、第71條第2 項之例遞減並先依較少之數減輕之。被告行為
    後，刑法部分條文修正，於94年2 月2 日公布，自95年7 月
    1 日施行，刑法第30條、第19條均已修正，惟僅文字修正，
    自無適用修正後刑法第2 條第1 項之規定為比較新舊法適用
    之必要，當然應適用現行有效之新法。
四、原審見未及此，撤銷簡易庭有罪之判決，改為諭知被告無罪
    之判決，自屬違誤。檢察官上訴意旨指摘原判決不當，為有
    理由，應由本院撤銷改判，爰審酌被告屬輕度智力障礙，其
    辨識行為違法或依其辨識而行為之能力顯著減低，提供存摺
    帳戶幫助他人犯罪，致使真正犯罪者難以被查獲，助長社會
    犯罪風氣，犯後復恃其往日經驗，謂「助人為快樂之本」云
    云之態度不佳等一切情狀，量處如主文所示之刑，並依法諭
    知如易科罰金之折算標準，以資懲儆。被告行為時之刑法第
    41條第1 項前段規定：「犯最重本刑為5 年以下有期徒刑以
    下之刑之罪，而受6 個月以下有期徒刑或拘役之宣告，因身
    體、教育、職業、家庭之關係或其他正當事由，執行顯有困
    難者，得以1 元以上3 元以下折算一日，易科罰金。」又被
    告行為時之易科罰金折算標準，修正前罰金罰鍰提高標準條
    例第2 條前段（現已刪除）規定，就其原定數額提高為100
    倍折算1 日，則本件被告行為時之易科罰金折算標準，應以
    銀元300 元折算1 日，經折算為新臺幣後，應以新臺幣900
    元折算為1 日。惟95年7 月1 日修正公布施行之刑法第41條
    第1 項前段則規定：「犯最重本刑為5 年以下有期徒刑以下
    之刑之罪，而受6 個月以下有期徒刑或拘役之宣告者，得以
    新臺幣1 千元、2 千元或3 千元折算1 日，易科罰金。」比
    較修正前後之易科罰金折算標準，以95年7 月1 日修正公布
    施行前之規定，較有利於行為人，則應依刑法第2 條第1 項
    前段，適用修正前刑法第41條第1 項前段規定，定其折算標
    準。至被告所交付之前開帳戶存摺、提款卡，雖係供犯罪所
    用之物，然既已交付該犯罪集團人員使用，顯已移轉其所有
    權予前揭集團人員，而非被告所有，且均非違禁物，亦無證
    據足資證明係屬應沒收之物，又因幫助犯不適用責任共同之
    原則，對正犯所有供犯罪所用或因犯罪所得之物，勿庸併為
    沒收之宣告，有最高法院88年台上字第6234號判決要旨足資
    參照，爰不另為沒收之宣告，併此敘明。
五、據上論斷，應依刑事訴訟法第369 條第1 項前段、第364 條
    、第299 條第1 項前段，刑法第2 條第1 項前段，第339 條
    第1 項、第30條第1 項前段、第2 項、第19條第2 項、第41
    條第1 項前段（條正前），修正前罰金罰鍰提高標準條例第
    2 條、刑法施行法第1 條之1 ，判決如主文。
本案經檢察官邱榮藏到庭執行職務。
中　　華　　民　　國　　96　　年　　5　　月　　 29　　日
                  刑事第二庭  審判長法  官  林正雄
                                    法  官  黃壽燕
                                    法  官  陳啟造
以上正本證明與原本無異。
不得上訴。
中　　華　　民　　國　　96　　年　　5 　　月　　29　　日
                                    書記官  彭筱瑗
附錄法條：
中華民國刑法第339條第1項
意圖為自己或第3人不法之所有，以詐術使人將本人或第3人之物
交付者，處5年以下有期徒刑、拘役或科或併科1,000元以下罰金
。
